【裁判字號】    95,財管,64
【裁判日期】    950628
【裁判案由】    指定遺產管理人
【裁判全文】
臺灣高雄地方法院民事裁定              95年度財管字第64號
聲  請  人  財政部高雄市國稅局
法定代理人  甲○○
上聲請人聲請對被繼承人己○○指定遺產管理人事件，本院裁定
如下：
  主  文
選任郭清寶律師為被繼承人己○○（男，民國○○年○ 月○○日生，
身分證統一編號：Ｚ000000000號）之遺產管理人。
程序費用由被繼承人己○○之遺產負擔。
  理  由
一、聲請意旨略以：被繼承人己○○（男，民國○○年○ 月○○日生
    ，生前籍設高雄市三民區○○○路316 巷72號）於民國93年
    12月26日死亡，因被繼承人己○○之繼承人均已拋棄繼承權
    ，無法依民法第1177條選定遺產管理人，而聲請人為稅捐主
    管機關，又被繼承人己○○所遺留之遺產，應課徵遺產稅金
    額約新臺幣（下同）171,171 元，為處理相關稅捐稽徵事宜
    ，爰依法提起本件聲請，請求指定被繼承人己○○之遺產管
    理人等語，並提出死亡通報書、遺產清冊、繼承系統表、相
    關戶籍謄本、本院94年2 月14日九十四年度繼字第223 號通
    知、財政部高雄市國稅局函各1 件為證。
二、按繼承開始時，繼承人之有無不明者，由親屬會議於1 個月
    內選定遺產管理人，並將繼承開始及選定遺產管理人之事由
    ，向法院報明；無親屬會議或親屬會議未於前條所定期限內
    選定遺產管理人者，利害關係人或檢察官，得聲請法院選任
    遺產管理人，並由法院依前項規定為公示催告。民法第1177
    條及第1178條第2 項分別定有明文。
三、經查，聲請人上開主張，業據其提出被繼承人死亡通報書、
    遺產清冊、繼承系統表、相關戶籍謄本、本院94年2 月14日
    九十四年度繼字第223 號通知、財政部高雄市國稅局函各1
    件為證，並經本院依職權調閱本院94年度繼字第223 號拋棄
    繼承事件卷宗審閱相符，堪信為真實。據此，本件被繼承人
    己○○既無任何繼承人，其親屬會議亦未於法定期限內選定
    遺產管理人，核與上揭民法第1178條規定相符，故聲請人聲
    請選任被繼承人己○○之遺產管理人，洵屬合法有據。
四、次按選任遺產管理人，法院有裁量權，應依職權選任適當之
    人為遺產管理人，如經選任確定，即有擔任遺產管理人之義
    務，而選任遺產管理人須考慮其適切性，應以熟悉相關法律
    程序，並對遺產負債情況瞭解較深，且對遺產之管理亦能為
    公平處理者為優先選任。雖民法第1185條規定，無繼承人承
    認繼承時，其遺產於清償債權，並交付遺贈物後，如有賸餘
    ，歸屬國庫，然無論有無賸餘，財政部國有財產局並不因此
    當然應為無人承認之繼承之遺產管理人，蓋國有財產局為公
    產管理機關，綜理國有財產業務，國有財產係全體國民所有
    ，自應維護全體國民財產之權益，惟於辦理被繼承人遺產管
    理事務期間，須由國庫墊付各項費用，形同以國民全體之財
    產填補該費用，是若非確無適當之人為遺產管理人，遽然由
    國有財產局擔任遺產管理人，則不僅國庫將遭受損害，亦有
    違社會公平正義原則，故不宜一概選任國有財產局為遺產管
    理人。至繼承人與被繼承人關係密切，對被繼承人財產狀況
    亦可能較為清楚，且繼承人既已拋棄繼承，要不致有利害偏
    頗之虞，故在繼承人拋棄繼承，致繼承人有無不明，選任遺
    產管理人時，茍無其他不適任因素，固宜就與被繼承人關係
    親近，且有處理事理能力之成年人間選任之，始符公平，惟
    擔任遺產管理人須熟悉相關法律程序，否則尚有稅捐相關法
    令之罰責，實非一般親屬或其中受有高等教育之知識份子卻
    不具遺產管理相關知識之人必然可勝任，如強令無管理意願
    之被繼承人親屬擔任遺產管理人，不僅陷該任遺產管理之人
    稍有不慎即涉罰責，並徒惹民怨。
五、故本院審酌，被繼承人己○○之配偶辛○○、子女戊○○、
    庚○○、兄弟姊妹丁○○、丙○○、薛金象、壬○○等繼承
    人均已依法拋棄繼承（至第二順位繼承人薛老昨、薛蘇番婆
    均已逝世，其餘第三順位繼承人薛中、薛金帆、薛香、薛
    鸞、林薛蓮亦均早於被繼承人己○○死亡），本院為明
    瞭該等親屬是否具備相當能力可勝任遺產管理人職務及意願
    如何，前曾一一函文徵詢，惟除乙○○○曾具狀表示無意願
    擔任外，餘均未見渠等回覆，有本院送達證書及乙○○○之
    陳報狀在卷可稽，是無從瞭解渠等是否為適任人選，自不宜
    率予選任之。又財政部國有財產局台灣南區辦事處亦非當然
    應為無人承認之繼承之遺產管理人，前已敘明，故為避免國
    有財產局代管遺產所生之管理費用無法由被繼承人遺產歸墊
    ，導致利用全民資源負擔個人私務之支出，認亦不宜選任國
    有財產局擔任本件遺產管理人。有鑑於具備律師身分之人，
    不但具有法律規定之相關專業知識，行止亦受律師法之規範
    ，倘無其他不適任原因，當為適任人選。而郭清寶律師（事
    務所地址：高雄市○○○路396 號11樓之3） 係向高雄律師
    公會登記願意擔任遺產管理人之人員，此有94年10月30日高
    雄律師公會登錄律師願意擔任遺產管理人名單1 份在卷足稽
    ，應為擔任遺產管理人之妥適人選；而郭清寶律師亦具狀向
    本院陳明願擔任本件被繼承人己○○之遺產管理人，此有郭
    清寶律師95年6 月26日陳報狀1 份在卷可稽，從而，選任郭
    清寶律師擔任本件被繼承人己○○之遺產管理人，負責處理
    有關被繼承人己○○遺產事宜，應屬妥適，爰裁定如主文所
    示。
六、依非訟事件法第157 條，裁定如主文。
中    華    民    國    95    年    6     月    28    日
                  家事法庭法  官  李怡諄
上為正本係照原本作成
如對本裁定抗告須於裁定送達後10日內向本院提出抗告狀
中    華    民    國    95    年    6     月    28    日
                          書記官  李憶如


司法院資訊處製作；財團法人民間司法改革基金會備份。
